# Kinematik

```{r}
#| include: false
# require(mosaicCalc)


```

## Grundgleichung

Gleichförmige und beschleunigte Bewegung.

Point-kinetics in a fixed coordinate system <!-- $\vec{r}=(x,y,z)$ --> <!-- $\vec{v}=(\dot{x},\dot{y},\dot{z})$ --> <!-- $\vec{a}=(\ddot{x},\ddot{y},\ddot{z})$ -->

$$\vec{v(t)} = \frac{d\vec{r(t)}}{dt} =\dot{\vec{r}}$$

$$\vec{a} = \dot{\vec{v}}= \ddot{\vec{r}}$$

acceleration is constant: $v(t)=v_0+at$ and $s(t)=s_0+v_0t+\frac{1}{2}at^2$

<!-- Quelle: https://johanw.home.xs4all.nl/physics_html/index.html -->

Quelle für die Formeln [@berber1994] und für cpy&paste [@wevers].

## Kochrezept zum Lösen von Textaufgaben

1)  Alle Parameter aufschreiben und in SI-Einheiten umrechnen
2)  Die Gesuchte(n) Parameter als Funktion hinschreiben
3)  Nur bei veränderliche Bewegung wird je nach Fragestellung entweder ein s,t-Diagramm, ein v,t-Diagramm oder ein a,t-Diagramm erstellt
4)  Grundgleichung hinschreiben
5)  Entwicklung der gesuchten Beziehung und Berechnung
6)  Kontrolle durch Überschlagsrechnung

## Gleichförmige und beschleunigte Bewegung.

### Beispiele

Die Beispiele stammen aus dem Buch [@lindner1998]

1.  Welche mittlere Geschwindigkeit $v_m$ hat der Kolben eines PKW bei einer Drehzahl von $n = 3600 min^{-1}$ und einem Kolbenhub von $h = 0.069 m$

2.  Durch Seitenwind werden die Abgase eines *90 m* langen Diesel getriebenen Zuges der mit einer Geschwindigkeit von $v_1 = 70 km/h$ fährt angetrieben so dass sie *30 m* seitwärts vom Zug wahrgenommen werden welche Wind-Geschwindigkeit $v_2$ ist der Zug ausgesetzt?

3.  Ein Sprinter legt die Strecke $s=100m$ in $t_1=10.4s$ zurück davon die ersten $s_1=50m$ gleichmäßig beschleunigt und der Rest mit konstanter Geschwindigkeit wie groß sind die erreichte Höchstgeschwindigkeit und die Beschleunigung?

### Lösungen

Welche mittlere Geschwindigkeit $v_m$ hat der Kolben eines PKW bei einer Drehzahl von $n = 3600 min^{-1}$ und einem Kolbenhub von $h = 0.069 m$

1.  Parameter und SI-Einheiten

```{r}
h = 0.069
n = 3600
#' Umrechnen in SI Einheit
h <- h / 60
```

2.  Funktion $v=f(s,t)$

3.  s,t-Diagramm nicht zielführend da es um die Durchschnitts-Geschwingigkeit handelt.

4.  gesuchten Beziehung $\bar{v} = \frac{1}{2}(v_0 + v) = \frac{\Delta{s}}{\Delta{t}}$ mit $\Delta t=n^{-1}$ und $\Delta s=2h$

```{r}
v_m <-  2 * h * n
```

Ergebniss $v_m$ = `r v_m` m/s

------------------------------------------------------------------------

Durch Seitenwind werden die Abgase eines 90m langen Diesel getriebenen Zuges der mit einer Geschwindigkeit von $v_1 = 70 km/h$ fährt angetrieben so dass sie 30 m seitwärts vom Zug wahrgenommen werden welche Wind-Geschwindigkeit $v_2$ ist der Zug ausgesetzt? <!-- 32/2 -->

1.  Parameter und SI-Einheiten

```{r}
s_1 = 90
v_1 = 70
s_2 = 30
# SI Einheit
v_1 <- v_1 * 1000 / 60 / 60
```

2.  Funktion $v=f(s,t)$

3.  s,t-Diagramm nicht zielführend da es um die Durchschnitts-Geschwingigkeit handelt.

```{r}
#| label: s-t-Diagramm
#| fig-cap: "s,t-Diagramm"
#| warning: false
#| include: false

library(ggplot2)

ggplot(airquality, aes(Temp, Ozone)) + 
  geom_point() + 
  geom_smooth(method = "loess")
```

-   Konstante Geschwindigkeit: $s=v\cdot t$

```{r}
t <- s_1 / v_1
v_2 <- s_2  /t
```

Wind-Geschwindigkeit = `r round(v_2, 1)` m/s

------------------------------------------------------------------------

Ein Sprinter legt die Strecke $s=100m$ in $t_1=10.4s$ zurück davon die ersten $s_1=50m$ gleichmäßig beschleunigt und der Rest mit konstanter Geschwindigkeit wie groß sind die erreichte Höchstgeschwindigkeit und die Beschleunigung? <!-- 34/19 -->

```{r}
s = 100
t_1 = 10.4
s_1 = 50

```

-   Konstante Geschwindigkeit: $s=v\cdot t$
-   Konstante Beschleunigung: $v=v_0+a\cdot t$; $s=v_0 t+ \frac{1}{2}a t^2$
